臺灣彰化地方法院民事判決
108年度建字第10號
原      告  莊燕飛  
訴訟代理人  陳建勛律師
被      告  黃學岡  
            王錦笛即立昇板模行


訴訟代理人  邱奕賢律師
上列當事人間請求給付工程款事件，本院於民國110年5月13日言
詞辯論終結，判決如下：
    主  文
一、被告黃學岡應給付原告新臺幣1,043,824元，及自民國108年
    6月22日起至清償日止，按週年利率百分之5計算之利息。
二、被告王錦笛即立昇板模行應給付被告黃學岡新臺幣1,043,82
    4元，及自民國108年6月22日起至清償日止，按週年利率百
    分之5計算之利息，並由原告代為受領。被告王錦笛即立昇
    板模行為全部或一部之給付時，被告黃學岡就本判決第一項
    所示之金額，於被告王錦笛即立昇板模行給付範圍內，同免
    給付之義務。
三、原告其餘之訴駁回。
四、訴訟費用（除減縮部分外）由被告黃學岡及王錦笛即立昇板
    模行各負擔百分之48，餘由原告負擔。
五、本判決第一項，於原告以新臺幣347,941元供擔保後，得假
    執行。但被告黃學岡如以新臺幣1,043,824元為原告預供擔
    保，得免為假執行。
六、本判決第二項，於原告以新臺幣347,941元供擔保後，得假
    執行。但被告王錦笛即立昇板模行如以新臺幣1,043,824元
    為原告預供擔保，得免為假執行。
七、原告其餘假執行之聲請駁回。
    事實及理由
壹、程序事項
  一、債權人行使自己之請求權及代位權，其訴訟標的對於共同
      被告之各人非必須合一確定，亦即非必要共同訴訟，雖係
      一案起訴，仍屬普通共同訴訟（最高法院64年度第5次民
      庭庭推總會議決定㈡、67年度第6次民事庭庭推總會議決議
      ㈢要旨參照）。查原告於本件訴訟中同時對被告黃學岡（
      下稱黃學岡）及被告王錦笛即立昇板模行（下稱立昇板模
      行）起訴請求，前者乃原告行使自己之請求權，後者乃原
      告行使代位權，基於訴訟經濟考量於一訴併同請求，自無
      不許之理；且本件當事人與訴訟標的均為複數，如前揭說
      明，此共同訴訟之類型屬於普通共同訴訟，合先敘明。
  二、按訴狀送達後，原告不得將原訴變更或追加他訴，但擴張
      或縮減應受判決事項之聲明者，不在此限，民事訴訟法第
      255條第1項第3款定有明文。本件原告起訴原聲明：1.黃
      學岡應給付原告新臺幣（下同）1,344,160元，及自起訴
      狀繕本送達翌日起，至清償日止，按週年利率百分之5計
      算之利息。2.立昇板模行應給付黃學岡1,344,160元，及
      自起訴狀繕本送達翌日起，至清償日止，按週年利率百分
      之5計算之利息，並由原告代為受領。如立昇板模行為全
      部或一部之給付時，黃學岡關於第1項聲明之金額於該給
      付範圍內同免給付之義務。歷經多次變更，最終於民國11
      0年5月13日當庭變更聲明為：1.黃學岡應給付原告1,091,
      722元，及自起訴狀繕本送達翌日起，至清償日止，按週
      年利率百分之5計算之利息。2.立昇板模行應給付黃學岡1
      ,091,722元，及自起訴狀繕本送達翌日起，至清償日止，
      按週年利率百分之5計算之利息，並由原告代為受領。如
      立昇板模行為全部或一部之給付時，黃學岡關於第1項聲
      明之金額於該給付範圍內同免給付之義務。等語（本院卷
      第326頁），核屬縮減應受判決事項之聲明，揆諸前開說
      明，應予准許。
  三、查本件黃學岡經合法通知，未於最後言詞辯論期日到場，
      且核無民事訴訟法第386條各款所列情形，爰依原告之聲
      請，由其一造辯論而為判決。
貳、實體事項
  一、原告主張：
    ㈠訴外人和億營造股份有限公司（下稱和億營造）前曾將承
      攬穠纖科技公司廠房興建之板模工程（下稱系爭工程）發
      包予立昇板模行，立昇板模行再發包予黃學岡，最終則由
      黃學岡與伊訂立契約（下稱系爭契約），將系爭工程轉包
      由伊承攬施作。
    ㈡伊與黃學岡間就系爭契約之工程款係約定實作實算，1樓、
      2樓每坪4,000元，3樓以上部分每平方公尺320元。其中1
      樓、2樓各10％之保留款431,082元尚未支付。另3樓以上施
      作面積為3,002平方公尺，僅支付30萬元，其餘尚未支付
      工程款為660,640元【計算式：3,002平方公尺×320元－300
      ,000元＝660,640元】，合計尚未支付工程款為1,091,722
      元。
    ㈢至於黃學岡與立昇板模行間所約定工程款亦係實作實算，1
      樓、2樓每坪4,500元，3樓以上每平方公尺330元。其中1
      樓、2樓各10％之保留款431,082元尚未支付。另3樓、4樓
      施作面積為3002平方公尺，僅支付30萬元，其餘尚未支付
      工程款為690,660元【計算式：3,002平方公尺×330元－300
      ,000元＝690,660元】，合計尚未支付工程款為1,121,742
      元。
    ㈣系爭工程業已施作完畢，黃學岡尚積欠伊工程款      1,0
      91,722元。另黃學岡就承包系爭工程對立昇板模行尚有1,
      121,742元之工程款未領，黃學岡對於上開債權怠於行使
      ，伊依民法第242條規定自得於1,091,722元範圍內代位黃
      學岡向立昇板模行請求給付等語。
    ㈤並聲明：1.黃學岡應給付原告1,091,722元，及自起訴狀繕
      本送達翌日起，至清償日止，按週年利率百分之5計算之
      利息。2.立昇板模行應給付黃學岡1,091,722元，及自起
      訴狀繕本送達翌日起，至清償日止，按週年利率百分之5
      計算之利息，並由原告代為受領。如立昇板模行為全部或
      一部之給付時，黃學岡關於第1項聲明之金額於該給付範
      圍內同免給付之義務。3.願供擔保請准宣告假執行。
  二、立昇板模行辯稱：
    ㈠黃學岡與伊間之工程契約係約定實作實算，1樓、2樓每坪4
      ,500元，伊尚未支付予黃學岡之保留款為431,082元。3樓
      以上部分每平方公尺330元，已施做3,002平方公尺，尚未
      支付黃學岡工程款為990,660元【計算式：3,002×330元＝9
      90,660元】（本院卷第326頁）。合計伊原應支付黃學岡
      工程款為1,421,742元【計算式：990,660元＋431,082元＝1
      ,421,742元】。
    ㈡然而伊有下列債權可資抵銷：
　    ⒈訴外人王啟榮即士琳板模行（下稱士琳板模行）曾承包
        另一訴外人水葉營造公司（下稱水葉營造）之勤英護理
        之家新建工程，黃學岡時為士琳板模行之次承包商。嗣
        因黃學岡未依照約定完成工作，致士琳板模行遭業主扣
        款1,388,635元，扣除士琳板模行尚未支付黃學岡款項8
        81,607元，再加上補土水50,000元，合計為557,028元
        【計算式：1,388,635元-881,607元+50,000元=557,028
        元(原主張525,393元顯係誤算)】。因黃學岡之行為侵
        害他人債權，故士琳板模行依民法第184條第1項前段對
        黃學岡有侵權行為損害賠償請求權，並已將上開債權讓
        與伊。
　    ⒉黃學岡於104年3月間向士琳模板行偽稱居中介紹取得六
        合營造公司之陸軍埔尾營區新建工程，詐取600,000元
        介紹費。士琳板模行則將上開對黃學岡債權讓與伊。
　    ⒊因系爭工程板模施作有瑕疵，由和億營造點工完成，致
        伊遭業主和億營造分別扣款43,200元、140,550元。
　    ⒋伊於107年6月4日曾借予原告300,000元。
　    ⒌另黃學岡承包立昇板模行另一雲林橋頭國小新建工程，
        施工中途無故不派工施作，導致上包營造廠派工自行施
        作後向伊扣減工程款約128萬元等語。 
    ㈢並聲明：1.原告之訴駁回。2.如受不利之判決，願供擔保
      請准宣告免為假執行。
  三、黃學岡未於最後言詞辯論期日到場，依其先前所提出抗辯
      ：
    ㈠對於原告原先起訴請求伊應給付1,344,160元，不爭執。
    ㈡否認立昇板模行對伊所提出之抵銷抗辯等語。
    ㈢並聲明：1.原告之訴及其假執行之聲請均駁回。2.如受不
      利之判決，願供擔保請准宣告免為假執行。
  四、不爭執事項（本院卷第128頁、第129頁、第326頁，並依
      本判決論述方式修正之）：
　  ㈠和億營造前曾將系爭工程發包予立昇板模行，立昇板模行
      轉包予黃學岡，最終則由黃學岡轉包予原告施作。
　  ㈡原告與黃學岡間系爭契約係約定實作實算，1樓、2樓每坪4
      000元，3樓以上部分每平方公尺320元，系爭工程3樓以上
      已施做數量為3,002平方公尺。
　  ㈢黃學岡與立昇板模行間工程契約係約定實作實算，1樓、2
      樓每坪4,500元，立昇板模行尚未支付予黃學岡之保留款
      為431,082元。3樓以上部分每平方公尺330元，已施作3,0
      02平方公尺。
  五、本院之判斷： 
    ㈠黃學岡依系爭契約應給付原告工程款為何？
　    ⒈按當事人主張之事實，經他造於準備書狀內或言詞辯論
        時或在受命法官、受託法官前自認者，無庸舉證，民事
        訴訟法第279條固定有明文。惟倘一造自認超過他方之
        主張，而他方又未依其自認而為擴張其事實之主張及請
        求，則其超過部分之自認，尚不生自認之效力（最高法
        院87年度台上字第1181號判決要旨參照）。復按普通共
        同訴訟人相互間，利害關係各自獨立，共同訴訟人中一
        人之行為，除別有規定外，其利害不及於他共同訴訟人
        ，此觀民事訴訟法第55條規定即明。是此類訴訟共同訴
        訟人中一人之自認，尚不影響他造對於他共同訴訟人所
        應負之舉證責任，法院亦不受該共同訴訟人自認之拘束
        ，仍得依全辯論意旨及調查證據之結果，於不違反論理
        及經驗法則下，本諸自由心證，就他共同訴訟人為相反
        於該自認內容之事實判斷（最高法院105年度台上字第1
        477號判決要旨參照）。又當事人主張之事實，或為根
        本不可能、或與事實不符而於法院已顯著或為其職務上
        所已知者，縱經他造自認，亦不生自認之效力（吳明軒
        ，民事訴訟法中冊，民國105年9月版，第913頁）。
　    ⒉原告原先起訴請求黃學岡應給付之金額為1,344,160元，
        對此黃學岡固曾當庭表示對上開金額不爭執（本院卷第
        129頁），惟訴之聲明所請求之金額事後經原告多次變
        更最終為1,091,722元，顯然黃學岡原先自認範圍已超
        過原告之主張，超出部分已不生自認之效力。
　    ⒊縱或核諸原告所主張1,091,722元，其中系爭契約1、2樓
        之保留款部分，並非431,082元：
　　    ⑴原告於本件訴訟程序一併起訴黃學岡與立昇板模行，
          當事人與訴訟標的均為複數，此共同訴訟之類型屬於
          普通共同訴訟，業如前述。則如前揭說明，共同訴訟
          人中一人即黃學岡之自認，尚不影響原告對於他共同
          訴訟人即立昇板模行所應負之舉證責任，本院亦不受
          黃學岡自認之拘束，仍應斟酌審認原告主張之事實與
          卷內證據是否相符。
　　    ⑵又查立昇板模行固尚未支付予黃學岡保留款為      4
          31,082元，業經兩造不爭執如前，核諸計算式應為【
          （1樓464.2坪＋2樓493.76坪）×4,500元×10％＝431,082
          元】。就單價言，應以立昇板模行與黃學岡間所約定
          單價每坪4,500元為計算基礎；至於原告請求黃學岡
          之保留款仍應回歸系爭契約所約定每坪4,000元計算
          。另就施作數量言，原告雖主張其施作1、2樓數量均
          各為528坪，合計高達1,056坪（本院卷第10頁），然
          並未舉證以實其說；而查最終經和億公司所核計施作
          數量，1樓為464.2坪，2樓則為493.76坪，合計為957
          .96坪，立昇板模行亦據此核算應支付黃學岡金額，
          此有立昇板模行付款簽收簿及和億公司工程數量單附
          卷可稽（本院卷第71頁、第143頁）。原告既為實際
          施作系爭工程者，其所施作數量亦應以上開核算數量
          為據，而非原告所主張1、2樓各528坪。從而系爭工
          程1、2樓之保留款應為383,184元【計算式：957.96
          坪×4,000元×10％＝383,184元】。
　    ⒋另3樓以上工程款，如以兩造所不爭執原告已施作面積3,
        002平方公尺、每平方公尺320元計算，扣除立立昇板模
        行已支付工程款30萬元，合計660,640元【計算式：300
        2平方公尺×320元－30萬＝660,640元】。
　    ⒌承上，黃學岡依系爭契約應給付原告工程款應為      1
        ,043,824元【計算式：383,184元＋660,640元＝1,043,82
        4元】。原告逾此部分之請求，即屬無據。
    ㈡立昇板模行所為抵銷抗辯，有無理由？
　    ⒈按二人互負債務，而其給付種類相同，並均屆清償期者
        ，各得以其債務，與他方之債務，互為抵銷；但依債之
        性質不能抵銷或依當事人之特約不得抵銷者，不在此限
        。抵銷，應以意思表示，向他方為之；其相互間債之關
        係，溯及最初得為抵銷時，按照抵銷數額而消滅。民法
        第334條第1項及第335條第1項分別定有明文。職是債務
        之抵銷，以雙方當事人互負債務為必須具備之要件，若
        一方並未對他方負有債務，則根本上即無抵銷之可言。
        又當事人主張有利於己之事實者，就其事實有舉證之責
        任，此觀民事訴訟法第277條之規定自明，亦即為抵銷
        抗辯之債務人應舉證證明其抵銷之主動債權存在，不得
        以他造不能舉證所陳事實或所陳尚有疵累，遽認主動債
        權存在。
　    ⒉立昇板模行抗辯，黃學岡之行為侵害他人債權，士琳板
        模行依民法第184條第1項前段對黃學岡有侵權行為損害
        賠償請求權，並已將上開債權讓與伊云云。惟按因故意
        或過失，不法侵害他人之權利者，負損害賠償責任。故
        意以背於善良風俗之方法，加損害於他人者亦同，民法
        第184條第1項定有明文。本項規定前後兩段為相異之侵
        權行為類型。關於保護之法益，前段為權利，後段為一
        般法益（最高法院86年度台上字第3760號判決要旨參照
        ）。即民法第184條第1項前段所謂之權利，係指私權而
        言，包括人格權、身分權、物權及智慧財產權等，至於
        債權或純粹經濟財產上之損失，則不包括在內。是債權
        等純粹經濟財產之利益受侵害者，僅得依民法第184條
        第1項後段之規定，請求賠償，蓋因債權僅具相對性而
        不具典型公開性，僅得對特定債務人行使，如第三人侵
        害債權，尚不致使債權消滅，所侵害者，僅為債權不能
        受清償之利益，即純粹經濟上之損失，須第三人故意以
        背於善良風俗之方法為之，始得成立侵權行為。查原告
        依民法第184條第1項前段規定，主張黃學岡侵害士琳板
        模行之債權，揆諸上開說明，即屬無據。
　    ⒊立昇板模行復抗辯：黃學岡於104年3月間向士琳板模行
        偽稱居中介紹取得六合營造公司陸軍埔尾營區新建工程
        ，詐取600,000元介紹費，士琳板模行則將上開對黃學
        岡債權讓與伊云云，為原告所否認，自應由立昇板模行
        就士琳板模行因遭黃學岡詐欺而受有損害之事實，負證
        明之責。核諸立昇板模行所舉事證，無非以付款簽收簿
        、108年10月7日弘明法律事務所函及同年9月9日債權讓
        與契約為憑，惟查上開證據僅能證明黃學岡受有600,00
        0元介紹費事實，至於黃學岡詐欺乙節，僅有原債權人
        即士琳板模行單方指述，立昇板模行並未提出相關事證
        以實其說，卷內亦無確切證據足以參佐，其此部分抗辯
        尚難憑信。
　    ⒋又立昇板模行抗辯，因黃學岡施作系爭工程有瑕疵，致
        立昇板模行遭和億公司扣款43,200元及140,550元而有
        損失，得據以主張抵銷云云，並舉和億公司付款收支簿
        及出工統計表為證（本院卷第145頁、第155頁至第159
        頁）。惟：
　　    ⑴上開事證所記載者為「扣除其他費用」43,200元、  1
          40,550元，惟扣除費用之原因甚多，無從單以扣除費
          用之事實，逕認扣除費用係因黃學岡施作系爭工程瑕
          疵所致。
　　    ⑵再按承攬人具有專業知識，修繕能力較強，且較定作
          人接近生產程序，更易於判斷瑕疵可否修補，故由原
          承攬人先行修補瑕疵較能實現以最低成本獲取最大收
          益之經濟目的；是以工作物發生瑕疵，且瑕疵可補正
          者，定作人應依民法第493條規定先催告承攬人修補
          瑕疵，始可主張民法第495條之損害賠償；其依民法
          第227條請求不完全給付損害賠償請求權者，亦同（
          最高法院106年度第5次民事庭會議決議、101年度台
          上字第661號判決要旨參照）。查立昇板模行既抗辯
          黃學岡所施作系爭工程有瑕疵云云，卻未提出證據證
          明已催告黃學岡修補瑕疵，依前揭說明，尚難認其所
          據以抵銷之損害賠償請求權存在。
　    ⒌立昇板模行抗辯：曾借予原告300,000元云云。惟原告已
        自認收受30萬元，並已於請求款項中扣除（本院卷第28
        8頁、第292頁），亦即兩造所主張法律上原因或有不同
        ，但對於原告已收受30萬元乙節並無爭執。且立昇板模
        行並未主張與原告間尚有其他30萬元之債權債務關係，
        顯見兩造所指均屬同一筆款項，殆無疑義。則此部分既
        經原告自行扣除已非原告所請求範圍，立昇板模行自無
        從行使抵銷權。
　    ⒍另立昇板模行抗辯：黃學岡承包伊另一雲林橋頭國小新
        建工程，施工中途無故不派工施作，導致上包營造廠派
        工自行施作後向伊扣減工程款約128萬元云云，惟迄言
        詞辯論終結前均未提出任何證據足供憑參，經本院曉諭
        後，立昇板模行僅回復：請本院審酌等語（本院卷第29
        2頁），則此部分抗辯即乏依據。
　    ⒎綜上，立昇板模行均未能舉證證明其所主張抵銷之主動
        債權存在，難認其抵銷抗辯為可採，從而立昇板模行為
        抵銷抗辯，均無理由。
    ㈢債務人怠於行使其權利時，債權人因保全債權，得以自己
      之名義，行使其權利，民法第242條定有明文。承前所述
      ，立昇板模行已自認應支付黃學岡之工程款為1,421,742
      元，除已支付30萬元款項得予扣除外，其餘抵銷抗辯均無
      足採。又黃學岡依系爭契約應給付原告工程款1,043,824
      元，復怠於向立昇板模行請求前揭工程款，是原告除得對
      黃學岡請求1,043,824元工程款外，亦得以自己名義代位
      黃學岡對立昇板模行請求1,043,824元工程款，並由原告
      代為受領。原告於代為受領上開金額後，應扣抵黃學岡原
      應給付原告之金額。
    ㈣末按給付無確定期限者，債務人於債權人得請求給付時，
      經其催告而未為給付，自受催告時起，負遲延責任；其經
      債權人起訴而送達訴狀，或依督促程序送達支付命令，或
      為其他相類之行為者，與催告有同一之效力。遲延之債務
      ，以支付金錢為標的者，債權人得請求依法定利率計算之
      遲延利息。應付利息之債務，其利率未經約定，亦無法律
      可據者，週年利率為百分之5。民法第229條第2項、第233
      條第1項前段、第203條分別定有明文。查本件為無確定期
      限之債，並以支付金錢為標的，則依上揭法律規定，原告
      就被告應給付之金額部分，請求自本起訴狀繕本送達被告
      （參本院卷第39頁、第41頁）翌日即108年6月22日起至清
      償日止，按法定利率即年息5％計算之利息，自屬有據。
  六、綜上所述，原告請求：㈠黃學岡應給付原告1,043,824元，
      及自108年6月22日起至清償日止，按週年利率百分之5計
      算之利息；㈡立昇板模行應給付黃學岡1,043,824元，及自
      108年6月22日起至清償日止，按週年利率百分之5計算之
      利息，並由原告代為受領。立昇板模行為全部或一部之給
      付時，黃學岡就前開第一項所示之金額，於立昇板模給付
      範圍內，同免給付之義務，為有理由，應予准許。逾此範
      圍之請求，為無理由，應予駁回。
  七、兩造均陳明願供擔保，各聲請宣告准予假執行及免為假執
      行，就原告勝訴部分，經核均無不合，爰分別酌定相當之
      擔保金額併准許之。至於原告敗訴部分，其假執行之聲請
      已失所附麗，應併予駁回。
  八、本件事證已臻明確，兩造其餘攻擊防禦方法及證據，經核
      與判決結果不生影響，爰不予調查及一一論列，併此敘明
      。
  九、據上論結，本件原告之訴一部為有理由，一部為無理由，
      爰依民事訴訟法第79條、第85條第1項前段、第390條第2
      項、第392條第2項，判決如主文。
中　　華　　民　　國　 110　　年　　5 　　月　　31　　日
                  民事第四庭    法　官　徐沛然 
以上正本係照原本作成。
如對判決上訴，應於判決送達後20日內向本院提出上訴狀。如委
任律師提起上訴者，應一併繳納上訴審裁判費。
中　　華　　民　　國　　110 　年　　5 　　月　　31　　日
                                書記官  蔡明株